【裁判字號】    99,上易,852
【裁判日期】    991215
【裁判案由】    侵權行為損害賠償
【裁判全文】
臺灣高等法院民事判決                 99年度上易字第852號
上 訴 人    曾繁茂
被上訴人    楊定憲
上列當事人間請求侵權行為損害賠償事件，上訴人對於中華民國
99年6月30日台灣板橋地方法院99年度訴字第296號第一審判決提
起上訴，被上訴人並為訴之追加，本院於99年12月1日言詞辯論
終結，判決如下：
    主  文
原判決主文第一項命上訴人給付超過新台幣壹拾萬元本息部分，
及該部分假執行之宣告暨訴訟費用之裁判均廢棄。
上開廢棄部分，被上訴人在第一審之訴駁回。
其餘上訴駁回。
被上訴人追加之訴駁回。
第一、二審訴訟費用(除確定部分外)，由被上訴人負擔二分之一
，餘由上訴人負擔。追加之訴訴訟費用由被上訴人負擔。
    事實及理由
一、本件被上訴人起訴時，就請求回復名譽部分，原僅係請求上
    訴人在「重車論壇」網站上刊登如原判決附件所示之道歉啟
    事，嗣於本院言詞辯論期日以言詞追加其此部分之請求為上
    訴人應將在「重車論壇」網站上所刊登如原判決附件所示之
    道歉啟事「置頂」刊登一個月(見本院卷39頁)，核屬擴張應
    受判決事項之聲明(即訴之追加)，合於民事訴訟法第446條
    第1項但書、第225條第1項第3款之規定，應予准許。
二、被上訴人起訴主張：伊與上訴人均為「重車論壇」網站（網
    址：http://motocity.com.tw）之會員，會員代號分別為「
    ahluba」、「markleo」，因上訴人不滿伊在論壇上所發表
    之言論，乃於民國98年3月8日起至同年5月2日止，在上開不
    特定會員均得點閱觀看之網站幹版版面上，以「幹阿魯巴的
    請進」、「再幹阿魯巴」等文章主題，接續刊登如原判決附
    表所示足以貶損伊之人格、社會評價之粗鄙低俗文字，侵害
    伊之名譽，致伊精神至感痛苦等情，爰依民法第184條第1項
    、第195條第1項規定，求為命上訴人賠償慰撫金新台幣（下
    同）50萬元及自起訴狀繕本送達之翌日起，至清償日止，按
    年息5%計算之利息，及在「重車論壇」網站上刊登如原判決
    附件所示之道歉啟事，以回復伊之名譽（原審判命上訴人應
    給付被上訴人20萬元本息，並應在「重車論壇」網站上刊登
    如原判決附件所示之道歉啟事，而駁回被上訴人其餘之請求
    。上訴人就其敗訴部分聲明不服，提起上訴；被上訴人就其
    敗訴部分未聲明不服，業已確定）。其答辯聲明：上訴駁回
    ，並追加請求上訴人應將在「重車論壇」網站上所刊登如原
    判決附件所示之道歉啟事「置頂」刊登一個月。
三、上訴人則以：伊在「重車論壇」網站上所發表「自行車挑戰
    陽明山」一文，遭被上訴人挑釁，伊本未理會，然被上訴人
    又在他人發表文章中指名伊並辱罵伊之父母，伊在忍無可忍
    下，始以被上訴人辱罵人之方式對其開罵，故雙方係有來有
    往的互相諷刺對方，並非單方面由伊對其辱罵。又被上訴人
    亦曾在「Mobile01」網站上對其他網友為言詞羞辱攻訐，以
    其用詞之粗鄙骯髒，何能認其因伊所發表之文章而受有痛苦
    ，是原判決判命伊賠償慰撫金20萬元，顯屬過重。又伊係以
    代號「markleo」在「重車論壇」網站上發表文章，原判決
    卻命伊以本名刊登道歉啟事，並不合理。又伊不同意將原判
    決附件所示道歉啟事「置頂」刊登一個月等語，資為抗辯。
    其上訴聲明：(一)原判決不利上訴人部份廢棄。(二)上開廢棄部
    份，被上訴人在第一審之訴及追加之訴均駁回。
四、兩造不爭執之事實：
(一)、兩造均為「重車論壇」網站（網址：http://motocity.com.
    tw）之會員，上訴人之會員代號為「markleo」，被上訴人
    之會員代號為「ahluba」。上訴人曾於98年3月8日起至同年
    5月2日止，在上開網站幹版版面上，以「幹阿魯巴的請進」
    、「再幹阿魯巴」等文章主題，接續刊登如原判決附表所示
    文字。
(二)、上訴人就上開在「重車論壇」網站上刊登文章之行為所涉刑
    責部分，業經台灣板橋地方法院依公然侮辱罪名，判處拘役
    30日確定。
    上開事實並有上訴人在「重車論壇」網站所刊登之文章可稽
    (見原審卷16至49頁)，並經本院調取原法院98年度易字第
    3288號刑事判決卷宗查明屬實，自堪信為真實。
五、被上訴人主張上訴人在「重車論壇」網站上所刊登如原判決
    附表所示文字，侵害伊之名譽，致伊受有精神上之痛苦，應
    負損害賠償責任等語；而上訴人則予以否認，並以前揭情詞
    置辯。經查：
(一)、按名譽有無受損害，應以社會上對個人評價是否貶損作為判
    斷之依據，苟其行為足以使他人在社會上之評價受到貶損，
    不論其為故意或過失，均可構成侵權行為，其行為不以廣佈
    於社會為必要，僅使第三人知悉其事，亦足當之(最高法院
    90 年台上字第646號判例參照)。依上訴人在「重車論壇」
    網站上所刊登如原判決附表所示文字以觀，其用語遣詞不僅
    粗鄙，甚且接二連三以不堪入目、猥瑣之字句，對被上訴人
    本人及其母進行嘲諷、辱罵，並曾遭上開網站版主在該網站
    公告：「論壇資源不希望被大家拿來當成彼此對立攻擊之用
    ，本文已明顯有人身攻擊之意，請恕暫時鎖文處理」(見原
    審卷22頁)，且該網站之其他會員亦曾上網表示：「幹版不
    訴拿來這樣使用」(見原審卷24頁)，足認上訴人刊登如原判
    決附表所示文字之行為，依社會一般通念，已足使被上訴人
    感到難堪，自具有貶損上訴人名譽權之故意。又上訴人係在
    不特定之會員所得瀏覽之公開網站上刊登上開文章，自足使
    被上訴人之人格價值在社會上之評價受到貶損，揆諸上開說
    明，應認上訴人所為上開行為，確已侵害被上訴人之名譽權
    。雖上訴人抗辯：伊係因被上訴人先在網站上辱罵伊及伊之
    父母，伊在忍無可忍下，始對其開罵云云，惟為被上訴人所
    否認，上訴人復不能舉證以實其說(見本院卷25頁背面)，是
    其所為此部分抗辯，尚不足取。況上訴人因上開行為所涉及
    刑責部分，亦經台灣板橋地方法院依公然侮辱罪名判處拘役
    30 日確定。
(二)、次按不法侵害他人之名譽者，被害人雖非財產上之損害，亦
    得請求賠償相當之金額，民法第195條第1項前段定有明文。
    又慰藉金之賠償須以人格權遭遇侵害，使精神上受有痛苦為
    必要，其核給之標準固與財產上損害之計算不同，然非不可
    斟酌雙方身分資力與加害程度，及其他各種情形核定相當之
    數額(最高法院51年台上字第223號判例參照)。本件上訴人
    所為上開侵害被上訴人名譽權之行為，既足使被上訴人之人
    格價值在社會上之評價受到貶損，已如上述，則被上訴人在
    精神上自必感受痛苦，是被上訴人依據上開規定，請求上訴
    人賠償非財產上損害之慰撫金，自屬有據。雖上訴人復抗辯
    ：被上訴人曾在「Mobile01」網站上對網友為言詞羞辱攻訐
    ，自無可能因伊所刊登之上開文章而受有痛苦云云，並提出
    被上訴人所不爭執為真正之被上訴人在「Mobile01」網站上
    所刊登之文章為證(見原審卷93至106頁)。惟名譽權究否受
    有損害，係以行為人之行為是否足以使他人在社會上之評價
    受到貶損為斷，已如上述，至被害人主觀上所感受之痛苦程
    度若干，僅係涉及其所得請求之慰撫金金額，並不影響名譽
    權是否受侵害之認定。是上訴人僅執被上訴人之其他言行，
    據以抗辯被上訴人之名譽權未受侵害云云，亦不足取。爰斟
    酌上訴人為淡江大學畢業，目前在科技業擔任主管職務，月
    薪約6至7萬元，名下有不動產；被上訴人為華岡藝校畢業，
    目前在貿易公司任職，月薪約5萬元，名下有多筆投資及不
    動產(見原審卷257頁背面、本院卷25、27至35頁)；上訴人
    侵害被上訴人名譽權之方式，以及被上訴人亦曾在「Mobile
    01」網站上刊載：「我祝你全家出門都被車撞死」、「回家
    多吃幾口奶去，看能不能多長點腦」、「有這麼一個死忠兼
    換帖的小弟捧LP」、「應該挺想念牠的喇叭嘴」、「我還是
    你老背咧」、「我狗兒子又生悶氣」、「果然畜牲就是畜牲
    ....懂了就吠兩聲來聽聽」、「牠老木沒把牠教好」、「不
    愧是狗兒子，教這麼久還是一句人話都聽不懂」等咒罵或嘲
    諷他人之粗俗不雅文字等一切情狀後，認被上訴人請求上訴
    人賠償慰撫金以10萬元為適當，應予准許；逾此金額之請求
    ，不應准許。
(三)、末按名譽被侵害者，並得請求回復名譽之適當處分。民法第
    195條第1項前段定有明文。又所謂適當之處分，係指該處分
    在客觀上足以回復被害人之名譽且屬必要者而言，因法律並
    未具體規定各種不同之處分方法，故究竟如何處分始為適當
    ，法院自應斟酌被侵害之情形予以決定（最高法院56年度台
    上字第1464號、86年度台上字第3706號判決參照)。本件上
    訴人既係在「重車論壇」網站上刊登如原判決附表所示貶損
    被上訴人人格價值之文字，致使不特定之網站會員得以瀏覽
    、評論，則被上訴人請求上訴人應在同一網站上刊登如附件
    所示道歉啟事，向被上訴人表達歉意，藉以回復被上訴人之
    人格價值在社會上之評價，經核應屬回復上訴人名譽之適當
    處分，亦應准許。雖上訴人抗辯：伊係以代號「markleo」
    在「重車論壇」網站上發表文章，被上訴人請求伊以本名刊
    登道歉啟事，並非合理云云。惟查，本件訴訟並非屬於不得
    公開之類型，是本件判決書既得明載兩造真實姓名並予公開
    ，則本判決附件所示文字，即無隱去上訴人真實姓名之必要
    。況查網際網路雖屬虛擬世界，惟網友彼此間在現實生活中
    互為交流亦所在多有，此尤在以同好者所參加之網站更屬常
    見，而「重車論壇」網站顧名思義，應屬重型機車愛好者所
    交流之網站，是網友彼此間之聯繫，衡情應較一般社群網站
    為密切，因此，被上訴人請求命上訴人以本名刊登道歉啟事
    ，並無不當。是上訴人所為上開抗辯，亦不足取。至被上訴
    人追加請求上訴人應將如原判決附件所示之道歉啟事在「重
    車論壇」網站上「置頂」刊登一個月部分，經衡酌上訴人在
    「重車論壇」網站上所刊登如原判決附表所示之文字，既未
    經上訴人予以「置頂」刊登，則上訴人所應刊登之道歉啟事
    ，即無「置頂」刊登一個月之必要，方符衡平，是被上訴人
    所為此部分追加請求，並無必要，應予駁回。
六、綜上所述，被上訴人依據民法第195條第1項規定，請求上訴
    人給付10萬元，及自起訴狀繕本送達之翌日即99年4月30日(
    見原審卷61頁)起，至清償日止，按年息5%計算之利息，及
    在「重車論壇」網站上刊登如原判決附件所示之道歉啟事部
    分，自屬應予准許；至逾上開部分之請求(除確定部分外)，
    即屬不應准許。從而，原審就上開應予准許部分，所為上訴
    人敗訴之判決，並無違誤，上訴論旨指摘原判決此部分不當
    ，求予廢棄改判，為無理由；就上開不應准許(即命上訴人
    給付超過10萬元本息)部分，所為上訴人敗訴之判決，尚有
    未洽，上訴論旨指摘原判決此部分不當，求予廢棄改判，為
    有理由，應由本院廢棄改判如主文所示。另被上訴人追加請
    求上訴人應將如原判決附件所示之道歉啟事在「重車論壇」
    網站上「置頂」刊登一個月部分，亦屬不應准許。
七、至兩造其餘之攻擊或防禦方法及未經援用之證據，經本院斟
    酌後，認為均不足以影響本判決之結果，自無逐一詳予論駁
    之必要，併此敘明。
八、據上論結，本件上訴為一部有理由，一部無理由；被上訴人
    追加之訴為無理由，依民事訴訟法第450條、第449條第1項
    、第79條，判決如主文。
中    華    民    國    99    年    12    月    15    日
                    民事第十二庭
                        審判長法  官  吳謀焰
                              法  官  李昆曄
                              法  官  許紋華
正本係照原本作成。
如不服本判決，應於收受送達後20日內向本院提出上訴書狀，其
未表明上訴理由者，應於提出上訴後20日內向本院補提理由書狀
（均須按他造當事人之人數附繕本）上訴時應提出委任律師或具
有律師資格之人之委任狀；委任有律師資格者，另應附具律師資
格證書及釋明委任人與受任人有民事訴訟法第466條之1第1項但
書或第2項（詳附註）所定關係之釋明文書影本。如委任律師提
起上訴者，應一併繳納上訴審裁判費。
中    華    民    國    99    年    12    月    16    日
                              書記官  廖逸柔
附註：
民事訴訟法第466條之1（第1項、第2項）：
對於第二審判決上訴，上訴人應委任律師為訴訟代理人。但上訴
人或其他法定代理人具有律師資格者，不在此限。
上訴人之配偶、三親等內之血親、二親等內之姻親，或上訴人為
法人、中央或地方機關時，其所屬專任人員具有律師資格並經法
院認為適當者，亦得為第三審訴訟代理人。

司法院資訊處製作；財團法人民間司法改革基金會備份。
